【裁判字號】    95,簡上,34
【裁判日期】    950508
【裁判案由】    確認債權不存在
【裁判全文】
臺灣高雄地方法院民事判決              95年度簡上字第34號
上  訴  人  台灣中小企業銀行股份有限公司博愛分行
法定代理人  甲○○
訴訟代理人  丙○○
被 上訴 人  乙○○
上列當事人間確認債權不存在事件，上訴人對於民國94年12月27
日本院高雄簡易庭民國94年度雄簡字第3413號第一審判決提起上
訴，本院於民國95年4 月24 日言詞辯論終結，判決如下：
    主  文
上訴駁回。
第二審訴訟費用由上訴人負擔。
    事  實  及  理  由
一、被上訴人起訴主張：被上訴人於民國91年6 月間向上訴人申
    領附有相片之信用卡使用。嗣於93年6 月該卡時效到期後，
    上訴人未經被上訴人申請即自行寄發新卡（下稱系爭信用卡
    ）予被上訴人。被上訴人將系爭信用卡放於公事包內，並於
    94年5 月9 日中午與客戶在台南市區餐敘，旋於當日下午5
    時許，接獲上訴人來電確認系爭信用卡有無分別於當日下午
    2 時57分、3 時29分被盜刷總計新台幣（下同）79,660 元
    時，始悉系爭信用卡連同一台新數位相機遭竊，乃於當日下
    午6 時許辦理信用卡掛失，並前往警局報案。而按該卡既係
    被上訴人辦理掛失手續前24小時以後被冒用，依信用卡約款
    第17條第2 、3 項之規定，被冒用之損失應由上訴人負擔。
    然上訴人仍要求被上訴人應負擔被盜刷之款項，致被上訴人
    在私法上之法律地位處於不安狀態，有予以確認之必要等情
    。為此，爰訴請確認上訴人對被上訴人79,660元之信用卡債
    權不存在。嗣經原審調查審認後判決被上訴人勝訴，茲因上
    訴人不服而提起本件上訴，被上訴人仍援引原審主張及陳述
    等語，並聲明：駁回上訴。
二、上訴人則以：被上訴人於收受信用卡後，應立即在信用卡上
    簽名，以降低遭第三人冒用之可能性，詎被上訴人未立即於
    系爭信用卡上簽名且未妥善保管該卡，致特約商店無法據以
    正確核對是否使用者之筆跡，故遭盜刷之金額應由被上訴人
    負擔。又新光三越台南西門分公司並非被上訴人之特約商店
    ，上訴人不負選任監督之責，亦無從監督該商店是否善盡核
    對筆跡、相片之義務，故該商店並非上訴人之履行輔助人。
    被上訴人稱其申請核發之信用卡附有相片，特約商店僅以肉
    眼核對即可知悉持卡人非被上訴人，乃有利被上訴人之事實
    ，應由被上訴人負舉證之責。兩造之系爭信用卡契約關係屬
    委任與消費借貸之混合契約，就上訴人代墊之消費款項，上
    訴人係立於債權人之地位為請求，從而被上訴人認上訴人應
    就特約商店之過失負同一責任自非適法等語，資為抗辯。並
    於原審聲明：駁回被上訴人之訴。嗣經原審調查審認判決上
    訴人敗訴，上訴人不服，提起本件上訴，除援用原審主張及
    陳述外，並於本院補陳︰被上訴人既未於系爭信用卡背面簽
    名，被上訴人即無從憑以核對消費簽帳單上之簽名是否為真
    正持卡人之簽名，故難認上訴人就信用卡簽帳事務之處理有
    何違反善良管理人之注意義務。且信用卡約款第17條第4項
    已明確約定違反簽名義務者，不能依信用卡約款第17條第3
    項但書第2 款規定予以免責，故原審認信用卡約款未載明上
    訴人違反於信用卡上簽名義務之效果，即屬誤會等語置辯。
    並聲明：(一)原判決廢棄。(二)被上訴人在第一審之訴駁回。
三、被上訴人主張其於91年6 月向上訴人申辦附有被上訴人相片
    之森林卡，俟於93年6 月使用期限屆滿後，上訴人自行寄發
    新卡，被上訴人未開卡，亦未於卡片背面簽名。嗣被上訴人
    於94年5 月9 日下午2 時許，將車停於台南市安平區○○○
    路137 號對面，其置於車內之系爭信用卡遭竊，旋經開卡後
    ，分別於當日下午2 時57分、3 時29分在新光三越台南西門
    分公司遭盜刷42,760元及36,900元，迄上訴人來電向被上訴
    人確認有無前開消費時，始知信用卡遭盜刷，隨於當日下午
    6 時許辦理掛失等情，為上訴人所不爭執，並據被上訴人提
    出91年6 月申請之森林卡正面影本、高雄市政府警察局新興
    分局受理刑事案件報案三聯單、盜刷明細表為證（見原審卷
    第23-25 頁），復有系爭信用卡申請書、新光三越簽帳單，
    及本院依職權調閱之台南市政府警察局第四分局調查筆錄在
    卷可考（見原審卷第35-36 頁、第56頁），堪認被上訴人此
    部分主張事實為真實。
四、茲兩造於本院審理時協商爭點為：(一)被上訴人未在信用卡上
    簽名，嗣後遭盜刷之風險應否由持卡人負擔？(二)特約商店是
    否為銀行之履行輔助人？信用卡上附有被上訴人之照片，特
    約商店仍同意非被上訴人之人刷卡消費，可否認上訴人已盡
    善良管理人之注意義務？盜刷之風險應否由上訴人負擔？
（一）本件上訴人主張系爭信用卡遭盜刷之風險應由持卡人負擔
      云云，係援引信用卡約款第17條第4 項第2 款、第8 條第
      1 項之規定，申請人於收到信用卡後，應立即在信用卡上
      簽名，以降低信用卡遭第三人冒用之可能性，而被上訴人
      違反此項義務，故應負擔系爭信用卡遭盜刷之損失。惟查
      ，依該條款之約定，應由被上訴人承擔被盜刷風險之前提
      ，除被上訴人違反約款第8 條第1 項之簽名義務外，尚須
      上訴人證明已盡善良管理人之注意義務，此觀約定條款第
      17條第4 項本文即明。從而，本件首應審酌者即為前揭第
      2 項爭點。
（二）按兩造簽訂之定型化信用卡契約，係約定持卡人得向發卡
      銀行申請信用卡之核發，並於領得信用卡後，憑卡於特約
      商店以簽帳方式作為支付消費帳款之工具，發卡銀行則於
      代替持卡人處理結清消費帳款後，另向持卡人請求償還代
      墊款之交易。揆其契約之性質，即屬具有委任及消費借貸
      關係之混合契約。又發卡銀行之主給付義務，乃為持卡人
      處理消費帳款之清償事務，及提供特約商店簽帳消費之服
      務，故特約商店應認係發卡銀行之履行輔助人。再發卡銀
      行與持卡人間之委任與消費借貸混合契約係屬雙務契約，
      則發卡銀行即負有貸與金錢以為持卡人處理結清消費帳款
      之義務，而持卡人則負有償還借款及支付發卡銀行處理消
      費帳款之義務，故上訴人主張本件訴訟標的既為被上訴人
      請求確認上訴人對其信用卡債權不存在，則上訴人自屬立
      於債權人之地位云云，乃對於雙務契約之性質有所誤解，
      不足採信。復查，發卡銀行既係透過特約商店擴展其業務
      範圍及提升履約能力，自應承擔特約商店故意或過失履行
      債務之風險，初不因發卡銀行是否參與特約商店之選任與
      監督履約過程而有不同。是上訴人自不得以其並無選任及
      監督特約商店之機會，執以否認特約商店為其債務履行輔
      助人。
（三）次按信用卡約款第8 條第2 項第4 款之規定，持卡人與信
      用卡上照片不符時，特約商店得拒絕接受持卡人使用信用
      卡交易。是依上述，特約商店即負有核對信用卡上照片以
      辨識是否真正持卡人持卡消費之義務。經查，本件特約商
      店新光三越台南西門分公司既為上訴人之履行輔助人，自
      負有核對信用卡上照片與持卡人本人是否相符之義務。次
      查，系爭信用卡分別於上揭時日在新光三越台南西門分公
      司，遭盜刷42,760元及36,900元乙節，業如前述。顯見該
      特約商店對於非真正持卡人持卡簽帳消費時，並未盡到核
      對辨識系爭信用卡上照片與持卡人本人是否相符之善良管
      理人注意義務。至上訴人雖主張被上訴人辯稱特約商店未
      盡核對照片之義務，係對被上訴人有利之事實，應由被上
      訴人負舉證責任云云。惟按事實有常態與變態之分，其主
      張常態事實者無庸負舉證責任。反之，主張變態事實者，
      則須就其所主張之事實負舉證責任。本件被上訴人就特約
      商店未盡辨識義務乙節，業已舉證如上，自足使法院依一
      般社會生活經驗法則進行判斷。從而，上訴人猶以盜刷之
      人與被上訴人長相極為相似之變態事實，主張特約商店並
      未違反注意義務，自應就此變態事實之存在，負舉證責任
      。而按上訴人迄未就特約商店已盡善良管理人之注意義務
      事實為舉證，自應依民法第224 條之規定，就履行輔助人
      即特約商店之過失負同一之責任。
 （四）綜上所述，上訴人既應承擔特約商店於提供簽帳消費服
       務時未盡辨識真正持卡人義務之過失，則揆諸上開說明
       ，自不得依信用卡約款第17條第4 項第2 款之規定，主
       張被上訴人應負擔系爭信用卡被盜刷之損失。從而，被
       上訴人請求確認上訴人對其79,660元之信用卡債權不存
       在，為有理由，應予准許。原審判決被上訴人勝訴之理
       由雖有不同，惟其結論與本院之認定一致，仍應予維持
       。上訴意旨仍執前詞，指摘原判決不當，求予廢棄改判
       ，為無理由，應駁回其上訴。
五、本件事證已臻明確，兩造其餘攻擊防禦方法，核與本件判決
    結果，不生影響，爰不逐一論述，併此敘明。
六、據上論結，本件上訴為無理由，依民事訴訟法第436 條之1
    第3項、第449條第2項、第1項、第78條，判決如主文。
中    華    民    國    95    年    5     月    8    日
              民事第二庭審判長法  官  李昭彥
                              法  官  蘇雅慧
                              法  官  柯彩燕
正本係照原本作成。
本判決不得上訴。
中    華    民    國    95    年    5     月    8    日
                              書記官  王紀芸


司法院資訊處製作；財團法人民間司法改革基金會備份。
